臺北高等行政法院判決
110年度交上字第241號
上  訴  人  沈岱祥                                     

被 上訴 人  新北市政府交通事件裁決處


代  表  人  李忠台（處長）住同上
上列當事人間交通裁決事件，上訴人對於中華民國110年6月30日
臺灣新北地方法院110年度交字第217號行政訴訟判決，提起上訴
，本院判決如下：
    主  文
原判決廢棄，發回臺灣新北地方法院行政訴訟庭。
    理  由
一、緣上訴人於民國109年11月27日18時24分許，駕駛訴外人李
    宜慧所有之車牌號碼000-0000號自用小客車（下稱系爭車輛
    ）而行經國道一號高速公路北向95.4公里路段時，有「行駛
    高速公路未依規定變換車道（未全程使用方向燈）」之違規
    事實，經民眾於同年12月2日檢附行車記錄器錄影資料向警
    察機關提出檢舉，嗣經內政部警政署國道公路警察局第二公
    路警察大隊楊梅分隊查證屬實，乃於109年12月11日填製內
    政部警政署國道公路警察局國道警交字第ZBA350413號舉發
    違反道路交通管理事件通知單對系爭車輛之車主（即訴外人
    李宜慧）予以舉發，記載應到案日期為110年1月25日前，並
    移送被上訴人處理。上訴人於110年1月22日透過「交通違規
    申訴」系統表明為實際駕駛人而到案陳述不服舉發，並依道
    路交通管理處罰條例（下稱道交條例）第85條第1項前段之
    規定辦理歸責實際駕駛人（即上訴人）事宜。嗣被上訴人認
    上訴人駕駛系爭車輛而有「行駛高速公路未依規定變換車道
    」之違規事實，乃依道交條例第33條第1項第4款、第63條第
    1項（第1款）、第85條第1項（前段）及違反道路交通管理
    事件統一裁罰基準表等規定，於110年3月5日以新北裁催字
    第48-ZBA350413號違反道路交通管理事件裁決書（下稱原處
    分），裁處上訴人罰鍰新臺幣3,000元，並記違規點數1點。
    上訴人不服，提起行政訴訟，經臺灣新北地方法院（下稱原
    審）以110年度交字第217號行政訴訟判決駁回（下稱原判決
    ），上訴人仍不服，遂提起本件上訴。
二、上訴人起訴主張及訴之聲明、被上訴人於原審之答辯及聲明
    、原判決認定之事實及理由，均引用原判決書所載。
三、上訴意旨略以：㈠被上訴人110年6月22日新北裁申字第11051
    88654號函暨函附答辯狀所附採證光碟，經上訴人以多部電
    腦檢視均顯示光碟內容空白，影響上訴人訴訟權益；原審於
    同年月30日快速不經言詞直接裁判，至上訴人遭受不公。原
    審已於110年4月21日函告被上訴人答辯，被上訴人遲於同年
    6月22日始檢送答辯狀，已逾行政訴訟法第237條之4第2項規
    定之20日期限。㈡對照被上訴人於原審所提違規照片1及6可
    知，上訴人行車角度由照片1縮減至照片6，上訴人若依照片
    1之角度前行，極有可能與後方來車發生碰撞。畫面時間18:
    24:27即系爭車輛最後一次亮左方向燈時，上訴人開始回正
    方向盤並向右轉動，而方向燈與方向盤之連動設計使車輛自
    動關閉方向燈，且為確有必要及動作。㈢根據計算可知，上
    訴人當時車行速度僅約12.6公里/時，並可見其餘車輛均間
    以剎車燈作動。當此異常，上訴人豈有餘力如原審所稱，從
    周遭位置、角度藉以判斷車行是否已穿越虛線、車道線？又
    上訴人對該路段不熟悉，斯時業已入夜又無路燈照明，原審
    稱「可輕易予以判斷」，實非常情等語，為此聲明求為判決
    ：1.原判決廢棄。2.原處分撤銷。
四、本院經核原判決固非無見，惟查：
　㈠按「行政法院應依職權調查事實關係，不受當事人主張之拘
    束。」「行政法院於撤銷訴訟，應依職權調查證據；於其他
    訴訟，為維護公益者，亦同。」「（第1項）行政法院為裁
    判時，應斟酌全辯論意旨及調查證據之結果，依論理及經驗
    法則判斷事實之真偽。……（第3項）得心證之理由，應記明
    於判決。」行政訴訟法第125條第1項、第133條、第189條第
    1項前段及第3項分別定有明文。又依同法第237條之9第1項
    、第236條規定，上開規定於交通裁決事件準用之。揆諸前
    揭規定可知，我國行政訴訟原則上係採取職權調查原則，其
    具體內涵包括事實審法院有促使案件成熟，亦即使案件達於
    可為實體裁判程度之義務，以確定行政處分之合法性及確保
    向行政法院尋求權利保護者能得到有效之權利保護。在撤銷
    訴訟，行政機關如就行政處分要件事實之主要事證已予調查
    認定，事實審法院自應依職權查明為裁判基礎之事實關係，
    不受當事人主張之拘束，縱令當事人對其主張之事實不提出
    證據，法院仍應調查必要之證據，於此等訴訟，不生當事人
    之主觀舉證責任分配問題，僅於行政法院對個案事實經依職
    權調查結果仍屬不明時，始生客觀舉證責任之分配。故事實
    審法院如就個案事實未依職權調查並予認定，即屬未盡職權
    調查義務，而有不適用行政訴訟法第125條第1項及第133條
    規定之判決違背法令情事。
  ㈡次按行政訴訟法第307條之1準用民事訴訟法第288條規定：「
    （第1項）法院不能依當事人聲明之證據而得心證，為發現
    真實認為必要時，得依職權調查證據。（第2項）依前項規
    定為調查時，應令當事人有陳述意見之機會。」明定法院依
    職權調查證據，應令當事人有陳述意見之機會。準此，交通
    裁決事件之審理固依行政訴訟法第237條之7規定，得不經言
    詞辯論，即得終結程序作成判決，惟事實審地方法院行政訴
    訟庭於交通裁決事件中仍應依職權調查證據，以查明為裁判
    基礎之事實關係，且調查證據之結果，應告知當事人有陳述
    意見之機會。是以，倘若行政法院已依職權調查證據，卻未
    將調查結果告知兩造，給予兩造表示意見之機會，逕以此項
    調查證據之結果作為判決基礎，其判決自屬違法。
　㈢行政訴訟法第2編第1章第4節明定各種證據方法及其調查程序
    ，其中第174條所稱「勘驗」，係指受訴行政法院之承審法
    官於訴訟程序中，以五官之作用，直接勘察物體之性狀及現
    象，以所得結果為證據資料之調查證據行為。又依行政訴訟
    法第140條第1項、第2項規定：「（第1項）受訴行政法院於
    言詞辯論前調查證據，或由受命法官、受託法官調查證據者
    ，行政法院書記官應作調查證據筆錄。（第2項）第128條至
    第130條之規定，於前項筆錄準用之。」 第173條規定：「
    （第1項）本法關於文書之規定，於文書外之物件，有與文
    書相同之效用者，準用之。（第2項）文書或前項物件，須
    以科技設備始能呈現其內容或提出原件有事實上之困難者，
    得僅提出呈現其內容之書面並證明其內容與原件相符。」第
    176條規定準用之民事訴訟法第366條亦明定：「勘驗，於必
    要時，應以圖畫或照片附於筆錄；並得以錄音、錄影或其他
    有關物件附於卷宗。」且依同法第237條之9第1項、第236條
    規定，上開規定於交通裁決事件均準用之。是由上開規定可
    知，光碟片所存錄之影像內容，固屬於以類如符號之圖畫在
    物品上表示意思或觀念，且須以科技設備始能呈現其內容之
    準文書性質，得僅提出呈現內容之書面，惟仍須證明內容與
    原件相符，另為調查光碟片所錄存影像作為證據使用而應行
    勘驗時，勘驗所得結果亦應記載於調查證據筆錄中，必要時
    ，應以圖畫或照片作為筆錄之附件，黏貼於其後。準此，僅
    憑光碟片所列印照片作為證據，仍須照片內容具體清楚而足
    以證明待證事實，方符經驗及論理法則，且亦須確認照片內
    容確與光碟片存錄內容相符，否則，即應就光碟片內容勘驗
    而製作調查證據筆錄，方得以光碟片之調查證據結果作為判
    決基礎，若捨此未為，其判決即屬違法。
　㈣再按道交條例第33條第1項第4款、第6項規定：「汽車行駛於
    高速公路、快速公路或設站管制之道路，不遵使用限制、禁
    止、行車管制及管理事項之管制規則而有下列行為者，處汽
    車駕駛人新臺幣3,000元以上6,000元以下罰鍰：……四、未依
    規定變換車道。……。」「第1項之管制規則，由交通部會同
    內政部定之。」第63條第1項第1款規定：「汽車駕駛人有下
    列各款所列條款之一者，除依原條款處罰鍰外，並予記點：
    一、有第33條第1項、……情形之一者，各記違規點數1點。」
    道路交通安全規則第105條規定：「汽車行駛於高速公路、
    快速公路或設站管制之道路，應遵守其管制之規定。」第10
    9條第2項第2款規定：「汽車駕駛人，應依下列規定使用方
    向燈：……。二、……；變換車道時，應先顯示欲變換車道方向
    之燈光，並應顯示至完成轉彎或變換車道之行為。……」高速
    公路及快速公路交通管制規則第11條第2款規定：「汽車在
    行駛途中，變換車道或超越前車時，應依標誌、標線、號誌
    指示，並不得有下列情形：……。二、未依規定使用方向燈。
    ……」準此可知，汽車駕駛人變換車道時，未顯示方向燈至完
    成變換車道之行為，即該當未依規定變換車道之違規。
　㈤核原審係以檢舉人行車記錄器錄影擷取之彩色照片（下稱擷
    取照片，原審卷第115至183頁）為其主要認定依據（見原判
    決第8至10頁），並於原判決指明由擷取照片以觀：系爭車
    輛由輔助車道向左變換至主線外側車道之過程，固有閃爍左
    方向燈6次，惟最後一次亮左方向燈時（畫面顯示時間為109
    年11月27日18時24分27秒），系爭車輛之左前輪甫超越輔助
    車道與主線外側車道間之白虛線（穿越虛線），而左後輪則
    位於二白虛線之間距內，且依其行駛軌跡亦難認其有因閃避
    他車而於最後一次亮左方向燈後旋有（向右）轉動、回正方
    向盤之必要及動作，復衡諸系爭車輛之四輪均進入主線外側
    車道之時間為109年11月27日18時24分30秒，已係在該最後
    一次亮左方向燈之後3秒，是上訴人所稱因「操作方向盤閃
    避他車或回正過程，車輛自動關閉方向燈」一節，本無足採
    ；系爭車輛經駕駛而由輔助車道向左變換至主線外側車道之
    過程，客觀上並無突發狀況或異常之處，亦難認上訴人斯時
    係處於特殊處境，故顯非在事實上或法律上無法期待上訴人
    能遵守方向燈顯示至完成變換車道之行為等情，故認原處分
    裁處上訴人並無違誤。惟經檢視原審卷存擷取照片內容，係
    自18:24:22起至18:24:32止期間之每秒有數幀擷取畫面，擷
    取時間雖緊密，然車輛行駛為一連續及動態過程，則行進瞬
    間之突發或異常狀況的影像係有可能未被擷取，此情若單憑
    靜態照片即無從完整呈現；加以方向燈係以閃爍方式顯示，
    則於擷取影像畫面時，是否有可能恰為系爭車輛方向燈閃爍
    未亮起之瞬間？即非無疑。故如未經勘驗，顯難以比對該光
    碟影片實際內容與擷取照片是否相符，亦難以確認該影片所
    記錄下之完整內容為何。而綜觀原審卷宗，並未見原審就檢
    舉人行車記錄器錄影之採證光碟內容有進行勘驗，更遑論將
    勘驗結果告知兩造並給予表示意見或予以辯論之機會，原審
    調查證據核有不適用行政訴訟法第125條第1項及第133條之
    違誤。又原審於未勘驗行車紀錄器錄影完整內容之情形下，
    究如何認定系爭車輛由輔助車道向左變換至主線外側車道之
    過程有閃爍左方向燈6次，且最後一次亮起方向燈時為18時2
    4分27秒？以及上訴人變換車道之行進過程，是否確無突發
    狀況或異常之處？原判決僅持擷取照片認已足證明上訴人違
    規行為，論理上稍嫌速斷。
　㈥再者，原審卷內既無調查證據筆錄，且擷取照片上並未載明
    由何人所提出存卷，似可認上開擷取照片係由被上訴人提出
    ，然觀諸被上訴人於原審提出之答辯狀所示「附件、證物名
    稱及件數」欄並無列載擷取照片（原審卷第75頁），則如係
    被上訴人提出，有無送達予上訴人？即非無疑。況原審行政
    訴訟科於110年6月29日收受被上訴人答辯狀及附件資料，有
    被上訴人110年6月22日新北裁申字第1105188654號函上蓋印
    原審行政訴訟科收文章在卷可憑（原審卷第63頁），則原審
    未待上訴人就擷取照片表示意見，即於同年月30日作成原判
    決，容有未合。揆諸首開規定及說明，原判決亦有不適用行
    政訴訟法第307條之1準用民事訴訟法第288條規定之違背法
    令情事。
　㈦綜上所述，原判決既有上述違法，並已影響判決結論，上訴
    論旨指摘原判決違背法令，求予廢棄，即有理由。惟因本件
    事證尚有未明，有由原審法院再為調查審認之必要，本院無
    從自為判決，故將原判決廢棄，發回原審法院更為適法之裁
    判。
五、據上論結，本件上訴為有理由，依行政訴訟法第237條之9第
    2項、第236條之2第3項、第256條第1項、第260條第1項，判
    決如主文。
中　　華　　民　　國　　111 　年　　2 　　月　　 25 　日
                    臺北高等行政法院第六庭
                              審判長法  官　陳心弘
                                    法  官　郭銘禮
                                    法  官　林淑婷 
上為正本係照原本作成。
不得上訴。
中　　華　　民　　國　　111 　年　　3 　　月　　3 　　日
                                    書記官  黃玉鈴